臺灣嘉義地方法院民事判決
111年度婚字第132號
原      告  乙○○  

訴訟代理人  鐘育儒律師                  
被      告  甲○○  

上列當事人間請求確認婚姻關係存在事件，本院於民國111年12
月8日言詞辯論終結，判決如下：
    主  文
一、確認原告與被告自民國106年11月13日起至民國109年6月12
    日止之婚姻關係存在。
二、訴訟費用由被告負擔。
    事  實
一、原告主張：兩造於民國83年9月17日結婚，婚後育有子女丁○
    ○（○、00年0月0日生）、戊○○（○、00年0月00日生）現均已
    成年。104年間被告甲○○罹患乳癌後，個性丕變，時常對原
    告乙○○提出荒唐之要求。後於106年11月間，被告向原告表
    示在身分證配偶欄上看到原告名字相當痛苦，希望辦理假離
    婚換發身分證讓其心理較為舒坦，原告當時雖感詫異與荒謬
    ，然考量被告病情不願再刺激被告，始勉為其難接受。為此
    ，兩造先行以電腦書寫離婚協議書並將其列印出來，原告遂
    於106年11月13日駕車前往自身摯友即證人丙○○住處，向證
    人佯稱兩造因節稅之故欲辦理假離婚，證人因而在離婚協議
    書上簽名，兩造遂持該離婚協議書前往戶政事務所辦理離婚
    登記，辦畢後兩造仍繼續夫妻生活，並至109年6月12日辦理
    結婚登記，後於110年4月16日始經本院以110年度家調字第4
    7號調解離婚。離婚協議書上之證人丙○○、己○○自始即知當
    時兩造並無離婚之真意，兩造於106年11月13日離婚因未具
    備兩人以上親見或親聞兩造確有離婚真意之證人簽名，而不
    符合民法第1050條之規定，是依民法第73條該離婚自屬無效
    。並聲明：確認兩造自106年11月13日起至109年6月12日止
    之婚姻關係存在。
二、被告答辯以：按過去之法律關係，不得為確認之訴之標的，
    係指過去曾經存在之法律關係，因情事變更，現已不復存在
    ，而不影響其他現在之法律關係者而言。觀諸原告與被告之
    婚姻已於110年4月16日經嘉義地方法院調解離婚，在此之前
    的關係稱之為「過去法律關係」，自不得為確認之訴之標的
    ，是原告之訴並不具備確認利益，為無理由。並聲明：原告
    之訴駁回。
三、兩造不爭執之事實：
㈠、兩造於83年9月17日結婚，婚後育有子女丁○○、戊○○（現均已
    成年），於110年4月16日經本院以110年度家調字第47號調
    解離婚。
㈡、兩造於106年11月13日持原證二（家調字卷第17頁）所示離婚
    協議書至戶政事務所辦理離婚登記，離婚協議書上記載之證
    人為丙○○、己○○；兩造再於109年6月12日為結婚登記。
四、本院之判斷：
㈠、按確認法律關係之訴，非原告有即受確認判決之法律上利益
    者，不得提起之，民事訴訟法第247條第1項前段定有明文。
    又所謂即受確認判決之法律上利益，係指因法律關係之存否
    不明確，致原告在私法上之地位有受侵害之危險，而此項危
    險得以對於被告之確認判決除去之者而言，故確認法律關係
    成立或不成立之訴，苟具備前開要件，即得謂有即受確認判
    決之法律上利益（最高法院42年台上字第1031號判決意旨參
    照）。查兩造於106年11月13日辦理離婚登記，有戶籍謄本
    之記載可查；原告主張該次離婚無效，請求確認兩造106年1
    1月13日起，至再次結婚之109年6月12日止之婚姻關係存在
    乙節；為被告否認，並抗辯原告對過去之法律關係提起確認
    之訴，兩造現已離婚，應認無確認利益云云。然因戶政機關
    已為兩造離婚之登記，兩造此段期間之婚姻關係存否，攸關
    身分上及財產上狀態是否明確，例如更可能涉及此段期間內
    取得之財產是否為婚後財產進而影響夫妻剩餘財產差額之認
    定，而此不明確之狀態，足致原告之法律上地位有受侵害之
    危險，如經法院判決確認，當可除去上開不安之狀態。揆諸
    上揭說明，原告有即受確認判決之法律上利益；被告抗辯無
    確認利益云云，應屬無據。
㈡、原告主張其與被告於106年11月13日所辦理之離婚戶籍登記，
    因兩造並無離婚之真意，且離婚證人並未親見或親聞兩造確
    有離婚真意，因認兩造離婚不生效力，然為被告所否認，並
    以前詞置辯，則本件應審究兩造於106年11月13日辦理之離
    婚是否合於法定要件？經查：
１、按兩願離婚，應以書面為之，有2人以上證人之簽名並應向戶
    政機關為離婚之登記，民法第1050條定有明文。所稱兩願離
    婚應以書面為之，並應有2人以上證人之簽名，此為民法第1
    050條所規定之方式，因此，夫妻間雖有離婚之合意，惟如
    未依此方式為之，依民法第73條規定，自屬無效（最高法院
    42年台上字第1001號判例要旨、71年度台上字第4712號判決
    意旨參照）。再者，民法第1050條規定兩願離婚應以書面為
    之，並應有2人以上證人之簽名，其立法意旨在於確實證明
    當事人確有離婚之合意，而非出於脅迫或詐欺（最高法院69
    年度台上字第105號判決意旨參照）；而離婚之證人，雖不
    限於作成離婚證書時或協議離婚時在場之人，然必須親自或
    親聞雙方當事人確有離婚真意之人，始得為證人（最高法院
    68年台上字第3792號判例要旨及69年度第10次民事庭會議決
    議參照）。
２、原告主張兩造於106年11月13日並無離婚之真意，之後也繼續
    共同生活，原告持該離婚協議書要求證人丙○○簽名時，亦告
    知證人兩造係為節稅而辦理假離婚等語。經證人丙○○於本院
    111年12月8日言詞辯論時具結證稱：該離婚協議書上之簽名
    是我簽的，當時在我家簽的；簽名時只有原告在場、被告不
    在；原告跟我說，因為他們夫妻倆的收入比較高，要辦類似
    假離婚，想要避稅，所以我算是幫他的忙；因為我認識他們
    兩個滿久的，我是基於信賴幫忙；且原告當時拿給我的離婚
    協議書是空白的，當時沒有任何人簽名，我是第一個簽名的
    等語（見本院婚字卷第39至40頁），核與原告所述一致，且
    被告對於證人之證詞並未爭執，僅抗辯本件無確認利益。可
    見證人確實未曾見聞兩造離婚事項之討論，未確認兩造離婚
    之真意。
３、兩造於106年11月13日所為兩願離婚，未具備2人以上親見或
    親聞確有離婚真意之證人簽名，未依民法第1050條規定之方
    式為之，兩造前開協議離婚不生效力，縱然曾持向戶政機關
    辦妥離婚戶籍登記，因未符上開要件，依民法第73條前段規
    定，仍無從發生離婚效力，則兩造間婚姻關係應認仍有效存
    在。從而，原告訴請確認兩造婚姻關係存在為有理由，應予
    准許，爰判決如主文第1項所示。　　
㈢、綜上所述，兩造雖於形式上辦畢離婚登記，但實際上並無離
    婚之真意，則其等所為離婚，自屬無效，故兩造於106年11
    月13日至109年6月12日此段期間之婚姻關係仍屬存在。從而
    原告訴請確認兩造婚姻關係存在，為有理由，應予准許。
五、本件事證已臻明確，兩造其餘攻擊防禦方法及所提證據，經
    本院斟酌後，核與判決結果不生影響，爰不逐一論述，併此
    敘明。　　
六、訴訟費用負擔之依據：家事事件法第51條、民事訴訟法第78
    條。
中　　華　　民　　國　　111 　年　　12　　月　　15　　日
                  家事庭法官  法  官  洪嘉蘭
以上正本係照原本作成。
如對本判決上訴，須於判決送達後20日之不變期間內，向本院提
出上訴狀。如委任律師提起上訴者，應一併繳納上訴審裁判費。
中　　華　　民　　國　　111 　年　　12　　月　　15　　日
                              書記官　林玫熹